【裁判字號】    99,訴,293
【裁判日期】    990813
【裁判案由】    確認抵押債權不存在
【裁判全文】
臺灣嘉義地方法院民事判決               99年度訴字第293號
原      告  丙○○
訴訟代理人  丁○○
被      告  乙○○
訴訟代理人  邱創典律師
被      告  甲○○
上列當事人間確認抵押債權不存在事件，經本院於民國99年7 月
30日言詞辯論終結，判決如下：
    主  文
原告之訴駁回。
訴訟費用由原告負擔。
    事實及理由
一、被告甲○○經合法通知，未於言詞辯論期日到場，核無民事
    訴訟法第386 條所列各款情形，爰依原告聲請，由其一造辯
    論而為判決。又按訴狀送達後，原告不得將原訴變更或追加
    他訴，但請求之基礎事實同一、不甚礙被告之防禦及訴訟之
    終結者，不在此限，民事訴訟法第255 條第1 項第2 款、第
    7 款定有明文。本件原告因本院96年度執字第13495 號拍賣
    抵押物強制執行事件（下簡稱系爭執行事件）之案款分配，
    起訴聲明主張確認被告間150 萬元抵押借款債權不存在，於
    訴訟進行中，以被告間150 萬元借款債權不存在，追加聲明
    請求更正系爭執行事件定於民國98年12月31日實施分配之分
    配表（下簡稱系爭分配表，聲明內容詳下述），核其請求之
    基礎事實同一，且不甚礙被告之防禦及訴訟之終結，依上開
    規定所示意旨，予以准許，合先敘明。
二、原告起訴主張：被告甲○○於83年8 月22日提供其所有坐落
    嘉義縣大林鎮○○○段590 地號，面積0.3012公頃土地，應
    有部分7/20（下簡稱系爭土地）向被告乙○○借款新臺幣（
    下同）150 萬元，經向嘉義縣大林地政事務所以83林地字第
    003870號完成抵押權設定登記在案（下簡稱系爭抵押權），
    雙方約定按中央銀行放款利率計算利息。惟依被告甲○○提
    出之民事聲明異議狀所載，其向被告乙○○借款150 萬元，
    屬抵押債權，已支付近200 萬元之本金及利息，被告甲○○
    於鈞院所提99年度訴字第62號確認債權不存在之訴（下簡稱
    被告甲○○所提確認之訴），其起訴狀理由中表示被告乙○
    ○業於83年8 月至88年2 月陸續向其收取194 萬4 千元等情
    ，被告乙○○並未否認。另依據被告乙○○對被告甲○○之
    民事支付命令聲請狀（本院96年度促字第6813號，以下簡稱
    系爭支付命令）記載，自83年8 月22日借款日起至88年2 月
    22日止，被告甲○○按月交付均攤之本金及利息，前後共計
    4 年又6 個月，故估計若以上述4 年6 個月期間，按月交付
    均攤之本金及利息為35,000元計算，前後共計189 萬元，與
    被告甲○○所述已支付近200 萬本利相符，於上述期間按月
    交付均攤本金及利息後，借款本金總額依月遞減，而每月應
    繳付之尚餘本金總額及利息也同樣依月遞減，經試算結果，
    最後於87年7 月22日交付當月之本金及利息後，被告甲○○
    對被告乙○○債務已完全清償。另依被告乙○○訴訟代理人
    所述88年2 月以前收取45,000元，則以雙方約定之中央銀行
    核定放款利率年息5 ％計算，不僅抵充利息，亦抵充原本，
    系爭支付命令聲請狀金額有誤，經原告計算結果，至88年2
    月22日止，已將150 萬元之債權利息及原本抵充並清償完畢
    。則被告間150 萬元抵押借款債權不存在，系爭抵押權登記
    應予塗銷，原告第二順位抵押權得以受償額數不致有減少危
    險，系爭分配表應予更正等語。並為聲明：(一)確認被告甲○
    ○所有系爭土地之系爭抵押權所擔保之被告間150 萬元抵押
    借款債權不存在。(二)系爭分配表一製作有誤，更正第4 項之
    分配金額應為150 萬元。(三)系爭分配表二製作有誤，第3項
    至第10項之債權人等分配合計1,415,365 元債權額，應減為
    0 元，將該金額應改分配予原告。
三、被告乙○○答辯以：被告甲○○於98年12月24日所提確認之
    訴，因未繳納裁判費用，經鈞院以裁定駁回確定在案，自難
    據為原告有利之認定。被告乙○○否認原告所述被告甲○○
    自83年8 月22日借款日起至88年2 月22日止，有交付均攤本
    金及利息情節。被告乙○○係因系爭抵押債權屆期未據清償
    ，乃以抵押權設定契約書、他項權利證明書、土地謄本、本
    票等，依消費借貸之法律關係，對抵押之債務人甲○○聲請
    核發系爭支付命令，經鈞院命被告補正利息起算日期後，核
    准確定在案，依民事訴訟法第521 條第1 項規定，與確定判
    決有同一之效力，系爭抵押債權於系爭支付命令確定時仍然
    存在，因迄未清償，故系爭抵押權並不消滅。又因被告甲○
    ○之抵押借款屆期未清償，經被告乙○○聲請，鈞院於96年
    2 月9日 以96年度拍字第111 號裁定准予拍賣抵押物（下簡
    稱系爭拍賣抵押物裁定），嗣被告乙○○執確定之系爭拍賣
    抵押物裁定及支付命令為執行名義，向鈞院執行處聲請拍賣
    抵押物，而被告間就執行標的物是否包括地上建物即鐵皮倉
    庫之爭執，於另案即臺灣高等法院臺南分院97年度上易字第
    200 號確認所有權事件訴訟中，被告間之不爭執事實為「被
    上訴人乙○○以上訴人甲○○積欠借款已屆清償期，仍不依
    約履行為由，向原審法院聲請拍賣抵押物」，被告甲○○於
    該案訴訟中，自認抵押權借款屆期未依約清償，系爭分配表
    並無違誤等情。並為聲明：駁回原告之訴。
四、被告甲○○未於言詞辯論期日到場，亦未提出書狀作何聲明
    或陳述。
五、被告甲○○於83年間以系爭土地設定系爭抵押權，向被告乙
    ○○借款150 萬元，被告乙○○因認被告甲○○屆期未清償
    ，乃以確定之系爭拍賣抵押物裁定及系爭支付命令為執行名
    義，聲請對於被告甲○○所有系爭土地及地上物強制執行取
    償，被告乙○○為系爭土地第一順位抵押權人，原告為第二
    順位抵押權人等情，有嘉義縣大林地政事務所99年5 月26日
    以嘉林地登字第0990002702號函附土地登記謄本、被告間抵
    押權設定申請登記資料在卷可稽，並經本院調取系爭執行事
    件案卷、系爭拍賣抵押物及支付命令案卷等核閱屬實，兩造
    均不爭執，堪信為真。
六、原告主張以被告甲○○所提確認之訴起訴狀記載，被告乙○
    ○自83年8 月至88年2 月陸續向被告甲○○收取1,944,000
    元，估算被告乙○○按月至少收取36,000元，再參以被告乙
    ○○訴訟代理人所稱每月支付45,000元計算，至88年2 月22
    日止，被告甲○○已將150 萬元債權之利息及原本抵充清償
    完畢，系爭分配表製作有誤等情，為被告乙○○否認並辯稱
    ：依系爭抵押權設定契約書所載，有利息及違約金之約定，
    被告甲○○僅按月支付利息及違約金至88年2 月間，之後利
    息、違約金及本金150 萬元均未清償，系爭支付命令係以被
    告甲○○未支付利息之88年2 月23日以後之金額所為請求，
    且經確定在案，與確定判決有同一效力，被告甲○○於上揭
    確認所有權之另案亦不爭執，又被告甲○○所提確認之訴因
    未繳裁判費，經裁定駁回確定在案，原告依據該案起訴狀記
    載之主張無理由，系爭分配表並無違誤等情。則本件爭點在
    於原告上揭主張是否有理由。經查：
  (一)按確認法律關係之訴，非原告有即受確認判決之法律上利益
    者，不得提起之，民事訴訟法第247 條第1 項前段定有明文
    。又所謂即受確認判決之法律上利益，係指因法律關係之存
    否不明確，致原告在私法上之地位有受侵害之危險，而此項
    危險得以對於被告之確認判決除去之者而言，最高法院42年
    臺上字第1031號判例意旨可資參照。本件原告主張被告間
    150 萬元抵押債權不存在，經被告乙○○否認，致原告就系
    爭執行事件所得分配案款有受損危險，因認該危險得以對於
    被告間之確認判決除去等情，並提出本院民事執行處函文及
    分配表等影本為據，核與上開規定相符，先予敘明。
  (二)按當事人主張有利於己之事實者，就其事實有舉證之責任，
    民事訴訟法第277 條前段定有明文。本件原告對被告間有
    150 萬元抵押借款存在並不爭執，已如上述，惟抗辯被告甲
    ○○業已清償完畢，被告乙○○否認之，則依上開規定，原
    告應就被告甲○○業已清償之有利於己事實負舉證責任。原
    告就其主張係以被告甲○○於系爭執行事件所提出之聲明異
    議狀內容、被告甲○○所提確認之訴起訴狀記載內容、系爭
    支付命令請求內容、被告間抵押權設定契約書、被告乙○○
    訴訟代理人稱被告甲○○自83年8 月22日至88年2 月22日每
    月支付45,000元等情、原告提出之試算表等為據。然被告甲
    ○○於98年12月8 日在系爭執行事件提出之民事聲請狀，僅
    空言「已支付200 萬元『利息』（有支票可稽）」等語，並
    未提及支付本金，亦未出任何支票或證據以實其說，有該聲
    請狀附於系爭執行事件案卷可稽，又被告甲○○所提確認之
    訴起訴狀理由中陳稱83年8 月至88年2 月被告乙○○已陸續
    向其收取1,944,000 元等情，亦未提出任何舉證，並因逾期
    未繳裁判費，經本院駁回裁定確定在案，此經調取該案卷宗
    核閱明確，則被告甲○○是否確有支付被告乙○○200 萬元
    或1944,00 0 元，有無清償本金等情，已非無疑。而被告訴
    訟代理人到庭係陳稱：每個月由甲○○支付利息及違約金
    45,000元，並未收到甲○○清償本金，88年2 月23日以後就
    沒有支付任何款項等語，有本院99年6 月21日言詞辯論筆錄
    在卷可稽（見本院卷第100 頁至101 頁），依上揭陳述，被
    告乙○○係抗辯被告甲○○僅於88年2 月22日前支付利息及
    違約金，並未清償本金等情，參以系爭支付命令聲請狀及補
    正狀亦係記載「僅支付利息」等語，並未記載被告甲○○有
    攤還本金情節，且系爭支付命令係請求被告甲○○未支付利
    息後即88年2 月23日以後之本金、利息及違約金，而被告甲
    ○○於系爭支付命令合法送達後，並未於法定期間提出異議
    ，系爭支付命令業經確定在案等情，亦經調取系爭支付命令
    案卷核閱明確，再徵諸被告甲○○於臺灣高等法院臺南分院
    97年度上易字第200 號確認所有權事件案件審理時，就積欠
    被告乙○○系爭支付命令所載債權金額乙節並不爭執，有該
    案準備程序筆錄、被告甲○○上訴理由狀、該案民事判決等
    影本在卷可稽（見本院卷第43至55頁），被告乙○○抗辯被
    告甲○○於系爭支付命令所示88年2 月23日以後未支付本金
    、利息及違約金等情，並非無據，應可採信。又被告間抵押
    權設定契約約定之債務清償日期為83年11月22日，除利息約
    定依中央銀行核定放款利率計付外，尚有違約金約定，有該
    契約書影本在卷可稽（見本院卷第74頁），原告所提試算表
    及99年7 月30日準備書狀所列計算式，逕自以系爭支付命令
    利息及違約金起算時點即88年2 月23日之前，被告乙○○收
    取被告甲○○支付利息情節，摭拾被告上揭書狀陳述，漏列
    違約金計算，所為估算顯乏依據，自難採為有利原告之認定
    ，則原告據以主張被告間150 萬元抵押借款債權不存在，系
    爭分配表應予更正云云，自非有理。又系爭執行事件就系爭
    土地拍賣案款，於98年12月3 日函知定於同年月31日實施分
    配，原告於同年月9 日提出分配表異議聲請狀，本院民事執
    行處乃於99年1 月3 日函知原告於文到後10日內就異議事項
    ，依強制執行法第41條規定提起分配表異議之訴，原告已於
    99年1 月7 日收受送達（有送證書可稽），卻遲至99年3 月
    31日提起本件訴訟（有本院收文章可稽），並於99年7 月30
    日始聲明請求更正系爭分配表等情，有系爭執行事件案卷及
    原告起訴狀及準備書狀在卷可稽，原告所為更正分配表之聲
    明主張，顯逾強制執行法第41條第3 項及第4 項所定期間，
    併此敘明。
七、綜上，原告未能舉證證明被告甲○○對於被告乙○○之上揭
    抵押借款業已清償完畢，原告請求確認被告間150 萬元抵押
    債權不存在，並據以主張系爭分配表製作有誤，應更正改分
    配上揭金額予原告云云，均無理由，應予駁回。
八、本件事證已臻明確，兩造其餘攻擊防禦方法，及未經援用之
    證據，經本院斟酌後，認均不足以影響本判決之結果，自無
    逐一詳予論駁之必要，併此敘明。
九、據上論結，原告之訴為無理由，依民事訴訟法第385 條第1
    項前段、第78條，判決如主文。
中    華    民    國    99    年    8     月    13    日
                    民事第三庭法  官  陳端宜
以上正本係照原本作成。
如對本判決上訴，須於判決送達後20日內向本院提出上訴狀。如
委任律師提起上訴者，應一併繳納上訴審裁判費。
中    華    民    國    99    年    8     月    13    日
                              書記官  馬嘉蓮

司法院資訊處製作；財團法人民間司法改革基金會備份。
